【裁判字號】    97,消債更,1928
【裁判日期】    980427
【裁判案由】    更生事件
【裁判全文】
臺灣板橋地方法院民事裁定          97年度消債更字第1928號
聲  請  人  甲○○
代  理  人  廖于清律師
上列聲請人依消費者債務清理條例聲請更生事件，本院裁定如下
：
    主      文
聲請駁回。
聲請費用由聲請人負擔。
    理      由
一、按「聲請更生或清算不合程式或不備其他要件者，法院應以
    裁定駁回之，但其情形可以補正者，法院應定期間先命補正
    」，消費者債務清理條例第8 條定有明文；又「債務人對於
    金融機構因消費借貸、自用住宅借款、信用卡或現金卡契約
    而負債務，在聲請更生或清算前，應提出債權人清冊，以書
    面向最大債權金融機構請求協商債務清償方案，並表明共同
    協商之意旨。」、「債務人與金融機構協商成立者，不得聲
    請更生或清算。但因不可歸責於己之事由，致履行顯有重大
    困難者，不在此限。」、「本條例施行前，債務人依金融主
    管機關協調成立之中華民國銀行公會會員，辦理消費金融案
    件無擔保債務協商機制與金融機構成立之協商，準用前項之
    規定。」，亦為同條例第151 條第1 項、第5 項、第6 項所
    分別規定甚明。故無論債務人係依該條例所成立之協商或依
    前開銀行公會債務協商機制所成立之協商，非有不可歸責於
    己之事由，致履行顯有重大困難者，不得聲請更生或清算，
    債務人應受已成立協商之拘束，不得任意毀諾成立之協商，
    債務人於債務清償方案協商成立後，僅得於其後發生情事變
    更，致該協商成立之方案履行有重大困難，且係因不可歸責
    於己之事由所生者為限，始能依上開法條但書之規定聲請更
    生或清算，用以避免債務人任意毀棄已成立之協商，濫用更
    生或清算之裁判上債務清理程序，合先敘明。
二、本件聲請人依消費者債務清理條例聲請更生，其陳述略以：
    聲請人所有之債務總額為新臺幣（下同）2,657,160 元，前
    於民國95年間曾依金融主管機關協調成立之中華民國銀行公
    會會員辦理消費金融案件無擔保債務協商機制，與最大債權
    機構國泰世華銀行達成協商，因聲請人於95年7 月與最大債
    權銀行協商，每月還款25,531元，然聲請人每月所得僅32,0
    00元，扣除必要生活開支後，可供還款金額實在有限，但聲
    請人仍竭力履行協商還款義務，未料，聲請人之母於96年7
    月間向聲請人預借薪水應付家中急用，又無法再向親友商借
    資金與聲請人，一時周轉不靈，故而毀諾，實非聲請人有意
    為之，毀諾後，聲請人仍試圖與各債權銀行作個別協商，以
    降低月付、延長期數來渡過，但未獲部分銀行同意，不得已
    提出更生之聲請；並提出財政部臺灣省北區國稅局財產歸屬
    資料清單及綜合所得稅各類所得資料清單、財團法人金融聯
    合徵信中心當事人查詢個人資料（信用報告）回覆書及當事
    人綜合信用報告─消費者債務清理條例前置協商專用債權人
    清冊、財產及收入狀況說明書、債權人清冊、存摺、借據、
    陳請書、行政院金融監督管理委員會銀行局96年11月20日銀
    局(六)字第09600512290 號書函、房屋租賃契約書、電信費繳
    費證明單、新海瓦斯用戶履歷報表、電費查詢表、戶口名簿
    、戶籍謄本、協議書及國泰世華銀行0000000000000 通知函
    、荷商荷蘭銀行股份有限公司臺北分行96年8 月19日清償證
    明、臺北縣板橋地政事務所民眾閱覽異動索引、自來水費繳
    費證明、勞工保險及全民健康保險保險費繳費證明、勞工保
    險被保險人投保資料表（明細）等影本為證據，並聲請裁定
    准予更生等語。
三、經查：
（一）聲請人於提出本件更生之聲請前，曾於95年7 月間依金融
      主管機關協調成立之中華民國銀行公會會員辦理消費金融
      案件無擔保債務協商機制，與最大債權機構國泰世華銀行
      達成協商，此有聲請人所提出之協議書影本在卷可稽（見
      本院卷第64頁），則本件聲請人所提本件更生之聲請，自
      須符合上開法條規定之「不可歸責於己之事由致履行顯有
      重大困難」要件，其聲請方屬適法。
（二）聲請人主張其因有不可歸責於自己之事由而不能繼續履行
      前述與最大債權銀行所達成之協商內容等情，經本院通知
      聲請人所陳報之已知債權人表示意見結果分別以：債務人
      於與最大債權金融機構成立協商後，履行至96年7 月毀諾
      ，其於成立協商後，收入並無任何重大變化，協商條件是
      由債務人與最大債權銀行代表其他債權銀行協議所達成，
      在客觀事實並未有顯著變動下，還款情事屬債務人在協商
      時可預見，據以評估可否履行協商條件之事實，又債務人
      債務多因非必要消費行為所致；又債務人扶養父母之義務
      應由其兄弟姊妹分攤，且債務人若係因其母借款而毀諾，
      並非不可歸責於己之事由；債務人於協商成立後，將臺北
      縣板橋市不動產售與他人，其利益所得數額及如何運用，
      又其提出母親借款證明書，尚未說明；故以債務人所提出
      更生之聲請，不符消費者債務清理條例第151 條規定，請
      依同條例第8 條規定予以駁回各等語。
（三）本件聲請人雖提出其財產及收支狀況說明書，臚列其支出
      之項目及金額，然觀其所列支出均屬於其前與最大債權銀
      行國泰世華銀行成立協商前業已存在之事實，並非於其與
      最大債權銀行成立協商前後方發生之新事實，難以認定其
      於與債權金融機構成立協商後，始發生不可歸責於己之事
      由，致使其履行協商方案具有重大之困難而無法繼續履行
      之事實，聲請人主張其有不可歸責於己之事由而不能繼續
      履行前已與最大債權銀行成立之協商條件一節，尚無可採
      ，其聲請自屬不符消費者債務清理條例第151 條第5 項、
      第6 項之規定。至於聲請人雖於96年11月間向行政院金融
      監督管理委員會銀行局陳情，經行政院金融監督管理委員
      會銀行局函轉債權銀行處理，此有聲請人提出之行政院金
      融監督管理委員會銀行局96年11月20日銀局(六)字第096005
      12290 號書函及陳請書影本在卷可參（見本院卷第26、27
      頁），則聲請人於停止履行其於95年間依照中華民國銀行
      公會會員辦理消費金融案件無擔保債務協商機制與最大債
      權金融機構成立協商之條件後，固有再向債權銀行為變更
      協商條件之請求，但其此一請求乃在消費者債務清理條例
      施行前所為之請求，並不屬於消費者債務清理條例第151
      條第1項所定之債務清償協商之請求，附此敘明。
四、綜上所述，聲請人依消費者債務清理條例聲請更生，並不合
    法定程式，聲請並不合法，自應以裁定駁回其聲請。另聲請
    人如尚認原協商條件超過其負擔能力，自仍尚得與債權銀行
    再次協商調整變更協商內容，以解決聲請人對於金融機構所
    負之債務問題；又聲請人所提出之更生方案草案，並未獲得
    債權人之同意，倘經法院裁定准予更生，但其更生方案未經
    債權人會議可決或經法院裁定認可者，依消費者債務清理條
    例第61條、第65條第1 項規定，法院應同時以裁定開始清算
    程序，本件聲請人是否願捨更生程序而逕以清算程序解決債
    務問題，仍有究明必要，自亦不宜於債權人已表明不認同其
    所提更生方案草案之時，即准予聲請人更生；均附此說明。
五、依消費者債務清理條例第8 條、第15條，民事訴訟法第95條
    、第78條，裁定如主文。
中    華    民    國    98    年    4     月    27    日
                  民事第一庭  法  官  許瑞東
上為正本係照原本作成
如不服本裁定，應於裁定送達後10日內，以書狀向本院提出抗告
，並繳納抗告費新臺幣1千元。
中    華    民    國    98    年    4     月    27    日
                              書記官  賴玉芬


司法院資訊處製作；財團法人民間司法改革基金會備份。
